臺灣高等法院高雄分院刑事裁定　　　　 99年度交抗字第615號
抗　告　人　交通部公路總局高雄區監理所
代　表　人　劉育麟
受處 分 人　黃騰立
上列抗告人因違反道路交通管理處罰條例事件聲明異議案件，不
服臺灣高雄地方法院中華民國99年11月19日裁定（99年度交聲字
第3026號），提起抗告，本院裁定如下：
    主  文
原裁定及原處分均撤銷。
黃騰立汽車駕駛人，駕駛汽車經測試酒精濃度超過規定標準，處
罰鍰新台幣貳萬玖仟伍佰元、記違規點數伍點，且接受道路交通
安全講習。
    理  由
一、抗告意旨略以：緩起訴處分本質上為不起訴處分之一種，所
    課予之負擔似屬一種特殊之處遇措施，並非刑罰。是抗告人
    裁處受處分人黃騰立罰鍰新臺幣（下同）4 萬9 千500 元、
    吊扣駕駛執照12月，並應參加道路交通安全講習，於法應無
    不合。原裁定將原處分罰鍰超過2 萬9 千500 元部分撤銷，
    另諭知不罰，即有未當。
二、按道路交通安全規則第114 條規定：「汽車駕駛人有下列情
    形之一者，不得駕車：……二、飲用酒類或其他類似物後其
    吐氣所含酒精濃度超過每公升○‧二五毫克或血液中酒精濃
    度超過百分之○‧○五以上。……」，又道路交通管理處罰
    條例第24條第1 項第2 款規定：「汽車駕駛人，有下列情形
    之一者，應接受道路交通安全講習：二、有第三十五條第一
    項規定之情形。」，同法第35條第1 項第1 款及第8 項規定
    ：「汽車駕駛人，駕駛汽車經測試檢定有下列情形之一者，
    處新臺幣一萬五千元以上六萬元以下罰鍰，並當場移置保管
    該汽車及吊扣其駕駛執照一年；因而肇事致人受傷者，並吊
    扣其駕駛執照二年；致人重傷或死亡者，吊銷其駕駛執照，
    並不得再考領：一、酒精濃度超過規定標準。……前項汽車
    駕駛人，經裁判確定處以罰金低於本條例第九十二條第三項
    所訂最低罰鍰基準規定者，應依本條例裁決繳納不足最低罰
    鍰之部分。」。
三、經查，受處分人黃騰立於民國97年8 月23日上午4 時31分許
    ，駕駛6690－XK號自小客車行經國道10號西向6 公里處，為
    警攔檢，並經測試呼氣酒精濃度達每公升0.63毫克，因而查
    獲受處分人不安全駕駛，經移送由臺灣高雄地方法院檢察署
    檢察官於97年9 月13日以97年度偵字第24564 號為緩起訴處
    分，緩起訴期間為2 年，並命受處分人向指定之公益團體支
    付2 萬元，並參加臺灣高雄地方法院檢察署法治教育4 小時
    確定，已於99年10月21日緩起訴處分期滿未經撤銷，有交通
    部公路總局高雄區○○○○○道路交通管理事件裁決書、臺
    灣高雄地方法院檢察署97年度偵字第24564 號檢察官緩起訴
    處分書及臺灣高等法院被告前案紀錄表附卷可稽，自堪認定
    。
四、再查，依行政罰法第1 條及第26條規定：「違反行政法上義
    務而受罰鍰、沒入或其他種類行政罰之處罰時，適用本法。
    但其他法律有特別規定者，從其規定」、「一行為同時觸犯
    刑事法律及違反行政法上義務規定者，依刑事法律處罰之。
    但其行為應處以其他種類行政罰或得沒入之物而未經法院宣
    告沒收者，亦得裁處之。前項行為如經不起訴處分或為無罪
    、免訴、不受理、不付審理之裁判確定者，得依違反行政法
    上之義務規定裁處之」。是一行為同時觸犯刑事法律及違反
    行政法上義務規定者，該行為如經不起訴處分或為無罪、免
    訴、不受理、不付審理之裁判確定者，始得依違反行政法上
    義務規定裁處之。上開規定既未包括緩起訴處分在內，即不
    得擴張法律規定內容課予人民不利益。另依刑事訴訟法第26
    0 條規定，不起訴處分已確定或緩起訴處分期滿未經撤銷者
    ，非有法定情形，不得對於同一案件再行起訴，係限制對緩
    起訴處分期滿未經撤銷之被告再為刑事追訴，故僅係限制再
    行起訴效果相同，不得因此即認不起訴處分與緩起訴處分性
    質完全相同。況依刑事訴訟法第253 條之1 第1 項規定：「
    被告所犯為死刑、無期徒刑或最輕本刑3 年以上有期徒刑以
    外之罪，檢察官參酌刑法第57條所列事項及公共利益之維護
    ，認以緩起訴為適當者，得定1 年以上3 年以下之緩起訴期
    間為緩起訴處分，其期間自緩起訴處分確定之日起算。」，
    足見被告係受有罪認定，但檢察官參酌刑法第57條所列事項
    及公共利益之維護，認以緩起訴為適當者，得定1 年以上3
    年以下之緩起訴期間為緩起訴處分，亦與刑事訴訟法第252
    條、第253 條之不起訴處分規定不同，則檢察官依刑事訴訟
    法第253 條之2 第1 項規定為緩起訴處分時，命被告於一定
    期間內遵守或履行該條項各款事項，應堪認係屬刑罰性質。
    依上所述，抗告機關即原處分機關於99年10月25日裁處受處
    分人罰鍰4 萬9 千500 元，就其中緩起訴命受處分人向指定
    之公益團體支付2 萬元部分，有違一事不二罰原則，於法尚
    有不合。至扣除已履行緩起訴處分指定之2 萬元以外之罰鍰
    2 萬9 千500 元部分，抗告機關即原處分機關之裁處即核無
    不合。
五、又查：
    (一)受處分人於97年8 月23日違規行為後，道路交通管理處罰
      條例第68條經總統於99年5 月5 日以華總一義字第099001
      07731 號令修正公布，並自同年9 月1 日施行，並該條增
      訂第2 項規定：「領有汽車駕駛執照之汽車駕駛人，除駕
      駛聯結車、大客車、大貨車外之非其駕駛執照種類之車輛
      ，違反本條例及道路交通安全規則之規定，應受吊扣駕駛
      執照情形時，無因而肇事致人受傷或重傷者，記違規點數
      5 點。但1 年內違規點數共達6 點以上或再次應受吊扣駕
      駛執照情形者，併依原違反本條例應受吊扣駕駛執照處分
      規定，吊扣其駕駛執照。」。又依道路交通管理處罰條例
      第68條增訂第2 項之立法理由所示：「一、委員提案修正
      條文將產生如駕駛人以其領有之聯結車、大客車或大貨車
      駕駛執照駕駛小型車，違規酒後駕車、肇事逃逸時，卻無
      法吊扣其所領有之駕駛執照，以限制其繼續駕車行駛道路
      之情形，無法達到有效處罰及維護道路交通安全之立法目
      的。二、鑑於本條例前已修正刪受吊扣駕駛執照處分，吊
      扣各級駕駛執照之規定，為利明確汽車駕駛人駕駛非其駕
      駛執照種類之車輛，違反應受吊扣駕駛執照之處分處理，
      增訂第2 項得緩即予吊扣而採記違規點數及駕駛人仍無改
      正仍再犯違規之應併原吊扣處罰之規定」（參照立法院公
      報第99卷第26期院會紀錄）；足見道路交通管理處罰條例
      第68條增訂第2 項之意旨，係因領有聯結車、大客車、大
      貨車駕駛執照之駕駛人，駕駛聯結車、大客車、大貨車以
      外之車輛違規有應受吊扣駕駛執照情形，且無因而肇事致
      人受傷或重傷之情形，因吊扣其非違規駕駛時所駕駛之汽
      車駕駛執照，則欠缺實質上之關聯，二者不得相互聯結，
      故不得吊扣其領有之聯結車、大客車、大貨車駕駛執照，
      致無法達懲治警戒效果，故改採記違規點數5 點，且駕駛
      人如未改正再違規時，1 年內違規點數共達6 點以上或再
      次應受吊扣駕駛執照情形者，併依原違反本條例應受吊扣
      駕駛執照處分規定，吊扣其駕駛執照。
    (二)按行政罰法第5 條規定：「行為後法律或自治條例有變更
      者，適用行政機關最初裁處時之法律或自治條例。但裁處
      前之法律或自治條例有利於受處罰者，適用最有利於受處
      罰者之規定。」。是受處分人於97年8 月23日違規行為後
      ，道路交通管理處罰條例第68條有變更，依行政罰法第5
      條規定，原則上應適用抗告機關即原處分機關99年10月25
      日裁處時之道路交通管理處罰條例第68條規定，但裁處前
      之道路交通管理處罰條例第68條規定有利於受處罰者，適
      用最有利於受處罰者之規定。經比較修正前後之道路交通
      管理處罰條例第68條規定，修正前道路交通管理處罰條例
      第68條規定：「汽車駕駛人，因違反本條例及道路交通安
      全規則之規定，受吊銷駕駛執照處分時，吊銷其持有各級
      車類之駕駛執照」，參以其立法理由，係以將違法或違規
      駕駛人所持有各級車類之駕駛執照一併吊扣，失之過酷，
      影響人民工作及生活過鉅，因而受吊扣駕駛執照處分時，
      不吊扣其他各級車類之駕駛執照（詳卷附立法院公報第94
      卷第70期第136 頁、第138 頁之院會紀錄）。換言之，駕
      駛人領有聯結車、大客車、大貨車之駕駛執照，因駕駛聯
      結車、大客車、大貨車以外之車輛違規有應受吊扣駕駛執
      照情形，受吊扣駕駛執照處分時，僅吊扣駕駛人違規時駕
      駛之車類之駕駛執照（至目前實務上因採一人一照，如何
      執行吊扣駕駛人違規時駕駛之車類之駕駛執照，乃另一問
      題，依修法前監理實務作法均採吊扣實際核發之駕照，固
      然司法機關持有不同看法，然實務上實施之結果，仍維持
      駕駛較低級車輛導致其持有較高級車輛種類駕照遭吊扣之
      不合法理之結果，因而此次修法才有較緩和之修正文字。
      而依修正後第68條第2 項之修正理由或有人認立法者故意
      排除「領有聯結車、大客車、大貨車駕駛執照之駕駛人」
      之適用，然若持此一解釋方法所導出之結論豈不又與修法
      前之規定所為解釋違反「不當聯結」法理之情形相同？況
      依立法理由所欲解決之問題，透過立法技術所擬出之法條
      文字，無論依何種解釋方法均無以提供新修正條文文義可
      供解讀該規範對象係排除聯結車、大客車、大貨車領照人
      之適用，故此一見解為本件所不採，附此敘明）。而修正
      後道路交通管理處罰條例第68條第2 項規定，駕駛人領有
      聯結車、大客車、大貨車之駕駛執照，因駕駛聯結車、大
      客車、大貨車以外之車輛違規有應受吊扣駕駛執照情形，
      且無因而肇事致人受傷或重傷之情形，記違規點數5 點。
      從而，比較結果，修正前道路交通管理處罰條例第68條規
      定並未較修正後道路交通管理處罰條例第68條第2 項規定
      有利於受處罰者，自應適用抗告機關即原處分機關99年10
      月25日裁處時之修正後道路交通管理處罰條例第68條第2
      項規定。
六、綜上所述，抗告機關即原處分機關於99年10月25日裁處受處
    分人罰鍰4 萬9 千500 元、吊扣駕駛執照12月，並應參加道
    路交通安全講習，於法尚有不合。原裁定因而將原處分撤銷
    ，另諭知受處分人處記違規點數5 點（於職業大貨車駕照註
    記) 及接受道路交通安全講習，固非無見。惟依前開說明，
    受處分人扣除已履行緩起訴處分指定之2 萬元外，尚應處罰
    鍰2 萬9 千500 元，原裁定主文漏未諭知，乃有未當。抗告
    人之抗告，雖無理由，但原裁定既有上開可議之處，仍應由
    本院將原裁定撤銷，另諭知原處分撤銷，受處分人處罰鍰新
    台幣2 萬9 千500 元、記違規點數5 點及接受道路交通安全
    講習。
據上論結，應依道路交通案件處理辦法第26條、第20條前段、刑
事訴訟法第413 條、道路交通管理處罰條例第24條第1 項第2 款
、第35條第1 項第1 款、第8 項、修正後道路交通管理處罰條例
第68條第2 項，裁定如主文。
中    華    民    國   100    年    2     月    14    日
                    刑事第八庭  審判長法  官  洪兆隆
                                      法  官  張盛喜
                                      法  官  郭玫利
以上正本證明與原本無異。
不得再抗告。
中    華    民    國   100    年    2     月    14    日
                                      書記官  梁美姿